【裁判字號】    95,醫上,8
【裁判日期】    990810
【裁判案由】    損害賠償
【裁判全文】
臺灣高等法院民事判決                   95年度醫上字第8號
上  訴  人  癸○○○
            壬○○
            辛○○
            己○○
共      同
訴訟代理人  蘇美妃律師
上  訴  人  庚○○
訴訟代理人  辛○○
            己○○
複  代理人  蘇美妃律師
被上訴人    長庚醫療財團法人林口長庚紀念醫院
            （原名稱：財團法人長庚紀念醫院林口分院）
法定代理人  甲○○
訴訟代理人  丙○○
            丁○○
            乙○○
被  上訴人  戊○○
訴訟代理人  乙○○
上列當事人間請求損害賠償事件，上訴人對於中華民國95年3月2
日臺灣桃園地方法院94年度醫字第6號第一審判決提起上訴，經
本院於99年7月20日言詞辯論終結，判決如下：
    主  文
上訴駁回。
第二審訴訟費用由上訴人負擔。
    事實及理由
一、本件被上訴人財團法人長庚紀念醫院林口分院，已於民國（
    下同）98年4月13日變更名稱為長庚醫療財團法人林口長庚
    紀念醫院（下稱林口長庚醫院），其負責醫師陳敏夫醫師已
    退休而於同年2月20日由甲○○醫師接任，有法人登記證及
    桃園縣衛生局所核發之開業執照可稽（見本院卷二第45、46
    頁），已據其具狀聲明承受訴訟（見本院卷二第43頁），核
    無不合，先予敘明。
二、上訴人聲明求為判決：
    （一）原判決廢棄。
    （二）被上訴人應連帶給付上訴人癸○○○新台幣（下同）
          150萬元；上訴人己○○135萬元；上訴人庚○○、鄭
          淑瑛、辛○○各70萬元，及均自起訴狀繕本最後送達
          之翌日起至清償日止，按年息5%計算之利息。
    （三）第一、二審訴訟費用由被上訴人連帶負擔。
    （四）願供擔保，請准宣告假執行。
    被上訴人聲明求為判決：
    （一）上訴駁回。
    （二）第二審訴訟費用由上訴人負擔。
    （三）如受不利判決，願預供擔保，請准宣告免為假執行。
三、上訴人起訴主張：病患鄭衍吉（14年1月18日出生）係上訴
    人癸○○○之夫及其餘上訴人之父，於92年4月21日因身體
    不適至東港安泰醫院住院檢查，醫師診斷疑似十二指腸壼腹
    部腫瘤，乃於同年5月6日轉診至被上訴人林口長庚醫院住院
    檢查，接受內視鏡及核磁共振掃瞄檢查後，仍無法排除罹患
    腫瘤之可能性，嗣經被上訴人戊○○建議開刀，然於手術前
    僅向病患鄭衍吉及上訴人癸○○○稱長了一公分東西，早割
    早好，並未對病患鄭衍吉及上訴人說明是惡性腫瘤，所實行
    之手術是一般外科最大之手術，具有高度危險性，且高齡者
    之危險性更高等情，致上訴人與鄭衍吉基於其說明而同意，
    於同年5月12日接受開刀手術。手術後戊○○告知上訴人己
    ○○是切除膽管瘜肉，做了2次切片檢驗屬於良性，不必擔
    心。詎術後鄭衍吉竟發生胰臟發炎，被上訴人戊○○竟未積
    極治療，妥善照護，同年6月9日電腦斷層掃瞄已確定為胰臟
    組織壞死並化膿，開刀勢在必行，被上訴人戊○○未立即開
    刀，導致鄭衍吉胰臟嚴重壞死化膿、積水，直至同年6月28
    日雖開刀切除已壞死之胰臟組織，惟鄭衍吉仍於同年7月11
    日死亡。被上訴人戊○○為主治醫師，手術前未盡說明手術
    原因、手術成功率及可能發生之併發症及危險之義務，手術
    中又因過失傷害到鄭衍吉之胰臟，手術後又未積極治療，其
    行為顯有過失而應構成侵權行為，應負損害賠償責任；而被
    上訴人林口長庚醫院為提供醫療服務之法人，且為被上訴人
    戊○○之僱用人，亦應與被上訴人戊○○連帶負損害賠償責
    任等情，爰依民法第184條第1項前段、第188條第1項前段、
    第192條第1項、第194條及消費者保護法（下稱消保法）第7
    條之規定，求為命被上訴人連帶給付上訴人癸○○○非財產
    上損害之慰撫金150萬元；上訴人己○○殯葬費65萬元及慰
    撫金70萬元，合計135萬元；上訴人庚○○、壬○○、辛○
    ○慰撫金各70萬元，及均自起訴狀繕本最後送達之翌日起至
    清償日止，按年息5%計算利息之判決。
    被上訴人則以：病患鄭衍吉係因在其他醫院診斷疑十二指腸
    乳頭部腫瘤而轉診至被上訴人林口長庚醫院，於92年5月6日
    經訴外人即胃腸肝膽科醫師蘇銘堯門診後安排住院檢查，於
    同年5月7日安排內視鏡檢查發現十二指腸乳頭部開口部有病
    變，切片檢查細胞有變性；同年5月8日核磁共振檢查（MRCP
    ），懷疑十二指腸壺腹腫瘤合併膽管及胰管阻塞。同年5月9
    日會診外科，被上訴人戊○○於同年5月10日親往病房探視
    病患鄭衍吉，說明病情，因內視鏡切片結果僅懷疑惡性，手
    術中必須再作切片冰凍檢查。因鄭衍吉接近80歲高齡，手術
    危險性比一般年青人更高，手術前發給上訴人之手術同意書
    ，亦明載手術至少有5%死亡率及30%手術併發症，包括出血
    、腹內膿瘍、吻合口遺漏、膽汁遺漏、胰汁遺漏、胰臟炎、
    胃排氣障礙、傷口癒合不良，甚至肺炎，有併發症時十分之
    一需再次手術等事項，經上訴人己○○親自簽署手術同意書
    。同年5月12日手術進行中因十二指腸乳頭病變切片無法證
    實為惡性，考慮鄭衍吉年近80歲，並未施行根除性十二指腸
    胰頭切除術，僅採取十二指腸乳頭成形術、膽囊切除及總膽
    管切開T管引流術，並於手術後在開刀房向上訴人己○○說
    明，已克盡說明義務，且手術過程均合乎醫療常規，並無過
    失。鄭衍吉因壺腹腫瘤病變引起總膽管及胰管阻塞，該病變
    本身即可能發生胰臟炎，並非被上訴人戊○○於手術中傷及
    胰管或膽汁滴到胰臟造成發炎。鄭衍吉於手術後出現胰臟發
    炎現象，被上訴人戊○○先給予內科藥物治療，之後，再以
    導管引流，同年6月27日病情惡化後，在上訴人同意下進行
    手術治療，應無治療不夠積極及遲延之情況。又鄭衍吉非消
    保法所稱之消費者，被上訴人對鄭衍吉所施行之醫療行為亦
    非消費行為，故本件應排除消保法之適用等語，資為抗辯。
四、經查鄭衍吉於92年4月21日因身體不適先至東港安泰醫院住
    院檢查，診斷疑似十二指腸壼腹部腫瘤，建議轉院，嗣於同
    年5月6日轉診至被上訴人林口長庚醫院，經由胃腸肝膽科醫
    師蘇銘堯門診安排住院檢查，同年5月7日經內視鏡檢查發現
    十二指腸乳頭部開口部有病變，切片檢查結果細胞有變性，
    同年5月8日核磁共振檢查，懷疑十二指腸壼腹腫瘤合併膽管
    及胰管阻塞，經會診外科後，被上訴人戊○○建議開刀，並
    於同年月12日實施開刀手術，後因發燒及肚子腫脹現象，於
    同年月17日轉入加護病房治療，同年月26日腹部電腦斷層檢
    查顯示急性胰臟炎但無腹內膿腫，同年6月9日再為腹部電腦
    斷層檢查顯示急性胰臟炎引起後腹膜腔液體匯集程度加劇，
    並胸腔積水，不排除可能化膿，乃分別於同月10日、13日、
    17日、23日引流後腹膜腔膿汁及胸腔積水，同年6月27日鄭
    衍吉病況惡化，電腦斷層檢查發現導管引流效果不佳，經上
    訴人同意後對鄭衍吉實施第二次開刀手術，清除壞死性胰臟
    組織及膿汁，鄭衍吉於開刀後即呈昏迷狀態，同年7月11 日
    不治死亡，其死亡原因係心肺衰竭、腎臟衰竭、敗血症、壼
    腹病灶併急性胰臟炎之事實，為兩造所不爭執，並有東港安
    泰醫院診斷證明書（見台灣板橋地方法院檢察署92年度發查
    字第4600號影印卷第4頁）、林口長庚醫院診斷證明書（見
    原審卷第9頁）、林口長庚醫院死亡證明書（見本院卷一第2
    01頁）、消化道內視鏡治療同意書（見本院卷一第100頁）
    、92年5月8日長庚醫院林口X光一科檢查會診及報告單（見
    本院卷一第101頁）、胰十二指腸切除手術同意書（見本院
    卷一第43頁）、麻醉同意書（見本院卷一第44頁）、92年5
    月12日手術報告（見原審卷第168頁）、92年6月9日長庚醫
    院林口X光一科檢查會診及報告單（見原審卷第169頁）、出
    院病歷摘要（見原審卷第10-15、159-167頁）及電腦斷層導
    引經皮穿刺腹部膿腫引流術同意書（見本院卷一第169頁）
    可證，固堪認為真實。
五、按醫院實施手術前，應取得病人或其配偶、親屬或關係人之
    同意，簽具手術同意書及麻醉同意書；在簽具之前，醫師應
    向其本人或配偶、親屬或關係人說明手術原因、手術成功率
    或可能發生之併發症及危險，在其同意下，始得為之。但如
    情況緊急，不在此限，93年4月28日修正前醫療法第46條第1
    項（現修正為第63條第1項）定有明文。又醫師診治病人時
    ，應向病人或其家屬告知其病情、治療方針、處置、用藥、
    預後情形及可能之不良反應，91年1月16日修正之醫師法第
    12條之1亦定有明文。惟前揭法條就醫師之說明義務，並未
    具體化其內容，能否漫無邊際或毫無限制要求醫師負一切（
    含與施行手術無直接關聯）之說明義務，已非無疑（最高法
    院96年台上字第2476號判決要旨參照）。
六、上訴人雖主張被上訴人戊○○在手術前未告知病患鄭衍吉所
    罹患之病名，僅表示開刀切除膽管瘜肉，早切早好，未告知
    是罹患惡性腫瘤，及所將實施之手術是一般外科最大之手術
    ，有高度危險性，當上訴人己○○填寫胰十二指腸切除手術
    同意書時，病名欄位係屬空白，如當時知悉是要開胰臟腫瘤
    之大手術，因鄭衍吉已80歲高齡，會考慮不接受手術云云（
    見本院卷一第40頁反面、73頁反面、79頁反面、186頁反面
    ）。並提出消化道內視鏡治療同意書、胰十二指腸切除手術
    同意書為證（見本院卷一80頁、186頁、100頁、43頁）。但
    為被上訴人所否認，並以前揭情詞置辯；且查：
 1、病患鄭衍吉係因身體不適在東港安泰醫院檢查疑似壼腹部腫
    瘤，因而轉院至被上訴人林口長庚醫院，先在胃腸肝膽科門
    診由醫師蘇銘堯安排住院，並進行內視鏡切片檢查及核磁共
    振檢查等情，已如上述，核與被上訴人戊○○於96年5月8日
    在台灣桃園地方法院檢察署（下稱桃園地檢署）應訊時所稱
    ：「因為鄭衍吉當初壺腹旁膽道阻塞，懷疑是惡性腫瘤。東
    港他們將鄭衍吉轉過來的時候有做切片，有懷疑是疑似腫瘤
    。一開始轉過來的時候，是先住在胃腸內科，後來做了詳細
    的檢查，核磁共振(病歷第259頁)檢查顯示有膽管阻塞，切
    片(病歷第381頁、另有內視鏡照片於病歷第387頁)顯示細胞
    有變化，我們懷疑可能是惡性腫瘤」、「病歷第381頁檢查
    報告結果表示有變化，屬於癌前病變，但是尚未到癌的程度
    」、「第一排的2、3張照片顯示，是有腫瘤存在，當初也是
    因為這樣才繼續做切片檢查」（筆錄附於桃園地檢署94年度
    偵字第1766號影印卷第49、50頁），及在本院所抗辯稱：「
    病人原在屏東安泰醫院檢查時就懷疑是惡性腫瘤，所以才轉
    來長庚醫院手術，...檢查結果顯示壼腹旁腫瘤...」、「..
    .病人在腫瘤切片檢查時只知道有變化，但是不能確定是惡
    性腫瘤，因為膽道阻塞膽囊可能有病變發炎，我在手術前就
    有提到，...」（見本院卷一第204頁背面、205頁）之情形
    相符，並有東港安泰醫院診斷證明書及林口長庚醫院病歷可
    證（見板橋地檢署92年度發查字第4600號影印卷第4頁、外
    放影印病歷第381頁、387頁）。查腫瘤有惡性與良性之分，
    此亦為上訴人所不爭執（見本院卷一第261頁反面），鄭衍
    吉經消化道內視鏡切片檢查結果顯示壼腹旁有腫瘤，但無法
    判斷是惡性；核磁共振檢查亦僅顯示壼腹腫瘤造成膽管及胰
    管阻塞，被上訴人戊○○在手術前無法告知係惡性腫瘤即屬
    符合當時檢查之實際情況，故被上訴人戊○○在手術前所稱
    係切除瘜肉，尚難認未盡告知及說明義務。至鄭衍吉在林口
    長庚醫院病歷上之病症名稱乃係92年5月6日初次門診時由內
    科醫師所填寫，當時尚未進行內視鏡切片、核磁共振檢查及
    開刀手術，僅係依據病患之主述及東港安泰醫院之診斷證明
    書，雖書寫為疑壺腹腫瘤，亦已顯示病症尚未確定，而診斷
    代碼則是被上訴人林口長庚醫院依據全民健康保險局之規定
    所列，僅屬資料記載之行政措施，尚難據為認定被上訴人戊
    ○○未盡說明義務。
 2、上訴人庚○○已自認伊有看過被上訴人戊○○一、二次，被
    上訴人戊○○並沒有告訴伊等是惡性腫瘤（見本院卷一第79
    頁反面）；而上訴人己○○亦自認被上訴人戊○○至病房作
    手術說明時，伊並不在場，是後來由伊母癸○○○拿手術同
    意書給伊簽名，因伊母告訴伊是個發炎物質切除就好，伊母
    及伊父鄭衍吉均有同意開刀，被上訴人戊○○有告知20-30%
    之存活率（見本院卷一第205頁反面、80頁、98頁）；上訴
    人癸○○○稱醫師告訴我不是癌是長一小塊瘜肉，叫我們開
    刀割掉，我叫我兒子來簽名（見本院卷一第40頁反面），堪
    信被上訴人戊○○在本院所抗辯伊已在手術前親至病房與病
    患及家屬說明會診情形，檢查結果為壼腹部腫瘤，胃鏡切片
    有變化，有可能是惡性，核磁共振顯示壼腹腫瘤造成膽管及
    胰管阻塞，要解決根除的方法就是開刀，手術中會先作腫瘤
    切片檢查，如是惡性就必須作十二指腸胰頭切除術，如沒有
    辦法證實是惡性，就作一般性的膽道引流手術屬實（見本院
    卷一第204頁反面）；再參以上訴人己○○所簽署之胰十二
    指腸切除手術同意書之說明欄，已將該手術之危險性、副作
    用及併發症、致死率、年齡大於70歲，加倍死亡率等情詳細
    列舉（見本院卷一第43頁），據此亦難認被上訴人戊○○未
    告知所將實施手術之危險性及致死率。
 3、至該「胰十二指腸切除手術同意書」之病名「疑壺腹腫瘤」
    及「如術中確定惡性腫瘤」等文字係由被上訴人戊○○在星
    期一開刀前所寫之事實，固據被上訴人戊○○在本院自認（
    見本院卷一第205頁）。惟查被上訴人戊○○已於手術前將
    手術方式預先告知病患及其家屬，有如上述；且上訴人己○
    ○亦已在92年12月25日應檢察官偵訊時供明：「關於手術內
    容我曾到安泰醫院向潘文正醫師請教，他告訴我說如果是惡
    性，要切到肝，如果不是就只要把病變部分切除，他認為我
    父親雖已七十九歲，應仍可承受手術」、「...戊○○醫師
    於手術後在開刀房護理站做病情說明，說是膽管瘜肉，之後
    詹醫師有說在開刀時有做切片檢查兩次，送病理檢驗，說半
    小時就有結果，結果是良性，就縫合了。...」（見桃園地
    檢署92年度他字第2046號影印卷第2頁背面）；其在本院亦
    自認被上訴人戊○○於第一次開刀時告訴伊是瘜肉切除，病
    理化驗結果不是惡性腫瘤（見本院卷一第40頁背面）；在南
    部檢查時是疑似壼腹腫瘤，所以轉院到林口長庚醫院檢查，
    檢查結果醫生告訴我們只是一個發炎物質，開刀拿掉就好（
    見本院卷一第73頁反面）；鄭衍吉先是在南部檢查，因為醫
    師無法判斷是否為惡性腫瘤，而且醫院設備不夠，如要切除
    腫瘤會有危險，所以才轉至林口長庚醫院，在長庚醫院因為
    醫師告知只是長瘜肉，才會同意開刀（見本院卷一第186頁
    反面）；5月7日告知瘜肉，5月12日手術當天到一個階段之
    後詹醫師對我們的病情說明是瘜肉切除，我們當時認為既然
    是瘜肉就切除等語（見本院卷一第234頁反面），均足證上
    訴人在被上訴人戊○○告知切除瘜肉後同意接受手術，並知
    悉該手術切片後確認不是惡性腫瘤，則上訴人主張如被上訴
    人戊○○明確告知係惡性腫瘤就會考慮是否要動手術云云（
    見本院卷一第73頁反面），即與事實不符，自不足取。病患
    鄭衍吉及其家屬既於被上訴人戊○○說明病情及手術方式後
    ，已同意接受手術，並出具手術同意書，尚難因該同意書由
    被上訴人戊○○記載「疑壼腹腫瘤」及「如術中確定惡性腫
    瘤」等文字而認未盡說明義務。至被上訴人戊○○於手術進
    行中因切片結果為良性而將手術實施範圍縮小為膽囊切除、
    膽道T管引流手術、部分腫瘤切片，應包含在上訴人己○○
    所出具之胰十二指腸切除手術同意書之範圍內，而無須再另
    行由病患或家屬出具同意書一節，業經本院委請行政院衛生
    署醫事審議委員（下稱醫審會）鑑定，經醫審會於編號0000
    000號鑑定書之鑑定意見內表明：「胰十二指腸切除術，並
    不包含十二指腸乳頭成形術、膽囊切除及總膽管切開T管引
    流術，亦不等同十二指腸乳頭成形術、膽囊切除及總膽管切
    開T管引流術任一術式，於臨床上如已簽署胰十二指腸切除
    術同意書後，但手術中，僅進行十二指腸乳頭成形術、膽囊
    切除及總膽管切開T管引流術，係縮小手術範圍，依目前外
    科醫療常規，並未超出原範圍，難認為屬手術變更，而須另
    行簽立手術同意書」（見本院卷二第29頁反面），據此亦難
    認被上訴人戊○○所實施之十二指腸乳頭成形術、膽囊切除
    及總膽管切開T管引流術，未獲得上訴人之同意。
 4、上訴人己○○對於92年5月11日麻醉術同意書上關於伊之簽
    名為真正一節並不爭執，雖主張麻醉術同意書上之病名記載
    「胰臟膿瘍」，與上開胰十二指腸切除手術同意書上之病名
    記載「疑壼腹腫瘤」不符，足見伊等並未簽署疑壺腹腫瘤之
    麻醉術同意書，故被上訴人戊○○已違反醫療法第46條第1
    項之規定云云。並提出該麻醉術同意書為證（見本院卷一第
    44頁）。然查麻醉術同意書係由麻醉醫師柳復兆負責向病患
    家屬說明有關施行麻醉之方式及可能因麻醉而發生之併發症
    與危險，且病患鄭衍吉並非因麻醉手術不當而發生急性胰臟
    發炎之結果，故有關麻醉術同意書之記載與被上訴人戊○○
    之醫療行為自無因果關係。至病名之記載，依上所述，在被
    上訴人戊○○未實施手術前，僅係懷疑罹患十二指腸壼腹惡
    性腫瘤，尚無法確知，雖麻醉同意書上所記載之病名與手術
    同意書所記載不同，亦不足以據為證明被上訴人戊○○未盡
    說明義務。至上訴人主張桃園醫師公會曾就本件醫療爭議評
    估意見認為92年5月11日之麻醉術同意書上所載診斷胰臟膿
    瘍為不實，並提出桃園縣政府衛生局99年3月4日桃衛醫字第
    0990038541號函及附件為證（見本院卷二第69-72頁）。惟
    觀之該函所檢附之桃園醫師公會意見評估意見之記載：「依
    據病程紀錄、手術紀錄、手術同意書、麻醉紀錄、X光科檢
    查報告單顯示，92.5.12.第一次手術前診斷為疑壺腹部腫瘤
    ，術後診斷為壼腹部病灶併總膽管阻塞。而胰臟膿瘍之診斷
    直至92.6.10日始出現於X光檢查報告及病程紀錄中。故病歷
    影本31 8頁92.5.11第一次手術之麻醉術同意書所載診斷胰
    臟膿瘍顯為不實」（見本院卷二第71頁），已顯示被上訴人
    戊○○於92年5月12日手術有作麻醉紀錄，即上訴人亦不否
    認有簽署麻醉同意書，自難僅因該麻醉同意書上之病名記載
    與手術同意書上之病名記載不同而遽謂被上訴人戊○○實施
    手術未取得病患之麻醉同意書。
七、上訴人雖另主張病患鄭衍吉至林口長庚醫院住院醫療前，並
    無胰臟發炎跡象或病變，其胰臟發炎、潰爛、化膿均在被上
    訴人戊○○於92年5月12日進行前開手術後發生，此全係因
    被上訴人戊○○手術有過失，傷及胰管而引起胰臟發炎，術
    後又疏於治療照護所致，其顯有過失云云。然查：
 1、病患鄭衍吉係因身體不適先至東港安泰醫院住院治療，經診
    斷疑壼腹部腫瘤，因醫院設備不足而轉至林口長庚醫院治療
    ，顯然其身體已因壺腹部腫瘤造成不適。又被上訴人戊○○
    對於病患鄭衍吉之壼腹腫瘤採取開刀切除方式及其所作手術
    方式之考量，曾經上訴人聲請桃園地檢署送請醫審會鑑定，
    醫審會於第一次鑑定結果認為：「病患在92年5月7日接受胃
    鏡檢查，發見十二指腸壼腹部有腫瘤，檢查過程中同時針對
    該腫瘤做切片檢查，其報告為low-grade dysplasia，無法
    確認為惡性腫瘤。回顧文獻有許多報告指出十二指腸壺腹部
    腫瘤非常高比例是惡性，且內視鏡切片檢查常為偽陰性（
    false-negative），比例從25%至60%不等，所以學理上多主
    張需進行腫瘤切除。針對該患者之病情，術者應是基於上述
    理由，建議患者接受開刀腫瘤切除。事實上，腫瘤惡性與否
    ，確實會影響開刀方式的選擇，如果腫瘤是惡性的話，病患
    應接受大範圍的切除（也就是十二指腸胰頭切除），但是病
    患需承受較高的開刀風險。術者應是基於不讓病患承受無謂
    的開刀風險，所以先進行十二指腸切開，直接進行組織切片
    檢查，由於兩次的冷凍切片檢查都沒有惡性的現象，所以僅
    做腫瘤切除，同時為了避免暫時性膽管阻塞造成黃疸，術者
    替病患於總膽管處置入T型管，此等手術方式的考量都是合
    理的」等情，有醫審會編號第0000000號鑑定意見書足稽（
    見原審卷第183、184頁），堪認被上訴人戊○○採取開刀切
    除及手術所採取之方式係屬合理的。
 2、上訴人雖在本院另主張大部分之壺腹腺瘤是一般良性腫瘤，
    胰十二指腸切除手術係針對確定是癌症之患者，或先前切片
    結果有點狀乳突狀腺癌，或高度異常化壺腹腫瘤，或有家族
    性大腸瘜肉症候群所採用，若無上揭情事，則應採取內視鏡
    手術切除之治療方式，醫審會第0000000號鑑定書之鑑定意
    見未具體指出依據之文獻，自不足取云云。並提出文獻一紙
    為證（見本院卷一第193頁、197頁）。但查此部分業經本院
    函請醫審會再次鑑定，已據醫審會以0000000號鑑定書表明
    ：【(1)依據附件一之文件略稱「大部分壺腹部腫瘤（80%）
    一種良性腫瘤」，不知係出於何種文獻?本署所查之文獻「
    內視鏡切片檢查有偽陰性，比例從25%至60%不等...」，該
    報告書所提為，內視鏡切片檢查有25%至60%之偽陰性機率，
    並非指腫瘤惡性程度之百分比。(2)本案未施行胰十二指腸切
    除術。(3)本案手術之進行，為專科醫師基於專業之判定，係
    合理之選擇，手術合乎醫療常規】，有醫審會編號0000000
    號鑑定書足憑（見本院卷二第29頁）。故依據該鑑定書之鑑
    定意見可知悉內視鏡切片檢查之結果，有高達25%至60%之偽
    陰性機率，故縱經內視鏡切片檢查結果是良性亦不能確信，
    因其有高度之偽陰性，更何況鄭衍吉經林口長庚醫院實施內
    視鏡切片檢查結果乃無法判斷係屬惡性腫瘤，已如前述，故
    被上訴人戊○○基於專業判斷而採取手術切片檢查，實難認
    其方式為不當。再參諸被上訴人戊○○所抗辯，有關上訴人
    所提出之文獻，係由美國醫師Tinc.Tran. 2004年所發表，
    使用於壺腹腺瘤，但本件個案無法適用此一文獻所提供之內
    視鏡手術切除，原因有三：(1)臨床上使用內視鏡手術切除十
    二指腸壼腹腫瘤，在醫學上僅少數病例如腺瘤可以施行，而
    本件個案，因在手術前尚無法確知其腫瘤病變原因，因此縱
    受有專業訓練之內視鏡醫師也無法採用內視鏡切除治療。
    (2)此個案係經胃腸肝膽科醫師診斷後轉介，如病患罹患之腫
    瘤已能獲得正確診斷或可以使用內視鏡手術治療，臨床上則
    無須會診外科施行手術治療。(3)依家屬所提供之文獻作者所
    言，內視鏡腫瘤切除手術成功條件取決于內視鏡專科醫師之
    專業技術，而觀之台灣於2003年（即92年）以前，均未曾有
    醫師在醫學期刊或醫學會報告內視鏡切除壼腹腫瘤之經驗報
    告，該文獻所發表之方式並不適用於本件個案等語（見本院
    卷一第242、243頁），經核應可憑信。
 3、上訴人雖又主張臨床上內視鏡逆行性膽胰管攝影術（ERCP）
    係由國立台灣大學王德宏教授於1973年引進台灣作為膽道及
    胰臟病變之診斷工具，被上訴人戊○○未採取ERCP方式治療
    ，而讓病患接受外科最大手術，亦屬不當云云。並提出由王
    秀伯臨床助理教授所著作之「經內視鏡逆行性膽胰管攝影術
    （ERCP）-開啟膽胰疾病診斷」一文為證（見本院卷一第252
    -254頁）。惟查上開文章係由上訴人經由網站上搜尋所取得
    ，就其實際臨床之結果如何，並無具體實證可得證明。況該
    文章並未提可否施行於壼腹腫瘤或十二指腸乳頭腫瘤切除術
    ，尚難據為不利於被上訴人戊○○之認定。再者被上訴人林
    口長庚醫院已替病患鄭衍吉進行腹部核磁共振檢查（MRCP）
    ，獲知鄭衍吉有膽道及胰管阻塞之情形，進行消化道內視鏡
    觀察十二指腸壺腹及乳頭部病變並切片檢查結果為組織變性
    而無法確認係惡性腫瘤，始會診外科，並經被上訴人戊○○
    向病患鄭衍吉及家屬說明，而獲得同意接受手術，顯然被上
    訴人林口長庚醫院不僅已替病患鄭衍吉施以內視鏡檢查，並
    施以比ERCP更安全及進步之腹部核磁共振檢查MRCP，仍無法
    判斷是否惡性腫瘤，則上訴人竟援用1973年所引進之診斷方
    式而主張被上訴人戊○○之手術係屬不當，顯不足取。
 4、上訴人雖又主張被上訴人戊○○於手術中傷及病患鄭衍吉之
    膽管或胰管，始引起急性胰臟發炎云云。惟為被上訴人戊○
    ○所否認，而上訴人復不能舉證以實其說，已難取信。況查
    「...十二指腸壼腹部是膽管和胰管共通開口處，針對長在
    此解剖位置上的腫瘤進行手術並不容易。雖壺腹部局部切除
    可以降低手術相關死亡率，但是仍會有併發症發生的可能性
    。文獻報告統計，經由十二指腸進行壺腹部腫瘤切除，大約
    有48%的病患會發生併發症，其中胰臟炎佔了5%。...」等情
    ，業經醫審會於0000000號鑑定書之鑑定意見中敘明（見原
    審卷第184頁），依上開鑑定意見內容可知由十二指腸進行
    壺腹部腫瘤切除者，約有48%之病患會發生併發症，其中胰
    臟炎佔5%，比率不低。病患鄭衍吉於92年5月12日手術後，
    於翌（13）日所作之血液生化檢查即發現急性胰臟炎，其發
    生原因亦已經桃園地檢署再次委請醫審會鑑定，經醫審會於
    第二次鑑定（即0000000號鑑定書）之鑑定意見中敘明：「
    （1）手術中如果傷害到膽管不至於引起急性胰臟炎。（2）
    理論上如果傷害到胰管也必須把胰管封閉才會引起急性胰臟
    炎。（3）該病人發生急性胰臟炎的原因可能是：1.手術操
    作後引起胰管出口附近腫脹，影響胰液排出；2.病患年紀大
    ，胰臟血液本來就供應不良，手術後胰臟血流可能更為減少
    ；3.原因不明。但實際發生原因必須有病理組織切片才能證
    實」，有醫審會編號第0000000號鑑定書可證（見本院卷一
    第62頁），據此益見上訴人所為此部分之主張，係屬臆測。
    又在臨床醫療上，若某手術在統計上有一定比例會產生併發
    症，則一但該併發症果真發生，在別無證據證明手術者有何
    不當或過失之醫療行為時，若得以臆測之方式逕自指摘手術
    者須負過失行為之責任，無異將「結果」之發生一律視為手
    術者之「行為有過失」，勢將過度擴大醫師實施手術之過失
    責任，顯見上訴人所為此部分之主張，殊不足取。
 5、上訴人雖又主張病患鄭衍吉於92年5月12日接受第1次手術後
    開始插管引流，於護士清理第1次引流後，即無任何引流效
    果，迄同年月14日仍無引流云云。惟為被上訴人戊○○所否
    認；且依據上訴人所提出之病程紀錄，顯示病患鄭衍吉於92
    年5月13日鼻胃管引流（NG）為460㏄，同年5月14日為135cc
    （見本院卷一第15頁、原審卷第170頁），顯見上訴人所為
    此部分主張，尚難取信。
 6、再查，在臨床上，急性胰臟炎的病程是多變的，有些胰臟炎
    的病患即使不接受治療，也可能自行會緩解；但有些病患即
    使接受積極的治療方法後，病情仍會繼續惡化，有生命危險
    之虞。無論如何，急性胰臟炎的治療，初期都是以保守療法
    為主。所謂保守療法不外乎鼻胃管置入，禁食、適量水分的
    補充以及注射抗胰臟炎藥物給予等情，亦經醫審會於第一次
    鑑定（即編號0000000號鑑定書）之鑑定意見中敘明（見原
    審卷第184頁）。查病患鄭衍吉於92年5月15日經被上訴人戊
    ○○發現引流量僅70㏄，而將鼻胃管拉出一小段，發現有咖
    啡狀液體，表示有初期胃出血症狀時，即開始給予靜脈注射
    制酸劑，同年月14日抽血發現澱粉及脂肪升高，有急性
    胰臟炎現象，開始給予酵素，減少胰液分泌，且給予高蛋白
    營養（TPN），同年月16、17日因胰臟炎症狀未緩解，腹脹
    加劇，且有呼吸道症狀，即於同年月17日下午轉至外科第一
    加護病房。是由此治療內容，已足認被上訴人戊○○於發現
    病患鄭衍吉有急性胰臟炎之現象後，立即給予內科之積極治
    療，自難認其所為此部分之醫療行為有何過失。醫審會於第
    0000000號鑑定書之鑑定意見亦同此認定，而表示略以：主
    治醫師確定有急性胰臟炎發生後，立刻給予上述內科積極治
    療，此外還給予全靜脈營養液，處置上完全符合醫療常規（
    見原審卷第184頁倒數第8行至第5行）。至上訴人辛○○雖
    主張伊於92年5月21日詢問護士為何鄭衍吉白血球數目增加?
    經護士告知鄭衍吉已有敗血症之現象云云。惟查急性胰臟炎
    之病患即使經合於醫療常規之治療後，仍可能病情會繼續惡
    化，已如前述，且護士是否有權判斷病患此部分之病情及該
    護士是否基於自己揣測而擅為回答，均有可疑，是上訴人辛
    ○○所為此部分主張，仍難據為認定被上訴人戊○○之前開
    治療行為具有過失。
 7、另「腹部電腦斷層在急性胰臟炎上，確實扮演重要的診斷角
    色，不過其重要性仍僅止於病程判斷，並非實質治療。病患
    鄭衍吉因急性呼吸困難，於92年5月17日轉進加護病房繼續
    治療，主治醫師繼續胰臟炎的治療，未給予立即腹部電腦斷
    層檢查，因主治醫師推斷尚屬於較溫和較不嚴重者。不幸的
    是，病患在經過保守療法後，病程並未好轉，所以於5月26
    日做第1次的電腦斷層的檢查報告為胰臟炎。在確定發炎的
    嚴重程度後，主治醫師曾於6月2日為了緩解胰臟炎進行肝內
    膽管引流術，試圖透過膽汁引流，緩和病患病情的惡化。6
    月9日進行第2次電腦斷層，因病情持續惡化，而且已進行至
    急性壞死性胰臟炎。回顧這段治療過程，主治醫師於第1次
    電腦斷層檢查後實有針對病情進行積極的處置，可惜的是病
    情似乎並沒有因此好轉」等情，亦經醫審會於第0000000號
    鑑定書中之鑑定意見第（三）項中予以認定明確（見原審卷
    第184頁、第185頁）。顯見腹部電腦斷層僅在診斷上扮演重
    要角色，並不能達到實質治療之效果，換言之，被上訴人戊
    ○○既已診斷出病患鄭衍吉有胰臟炎之情形，則在繼續治療
    而病程並未好轉之情況下，始於92年5月26日做第1次電腦斷
    層，實難苛責其有過失。又被上訴人戊○○於第1次電腦斷
    層檢查後，如前揭鑑定報告所述，既已有確實針對病情進行
    積極處置，亦難認其有何延誤治療之過失。
 8、又「急性壞死性胰臟炎是屬於病程最嚴重者，其死亡率相較
    於單純的急性胰臟炎高出很多。歸咎其因，主要是因為那些
    壞死性的組織容易釋放出許多發炎性物質，造成患者多重器
    官衰竭及敗血性休克。其治療的原則，在於儘可能清除那些
    壞死性的組織。此等病患由於身體狀況比較差，如果進行手
    術處置，大部分的病患將承受較高的開刀危險性及死亡率，
    所以開刀通常是最後不得已的選擇」等情，亦經醫審會於編
    號第0000000號鑑定書之鑑定意見第（四）項中予以敘明（
    見原審卷第185頁）。足見於急性壞死性胰臟炎，其手術之
    危險性及死亡率均較高，故通常視開刀為最後之處置手段，
    則就鄭衍吉之上述病情而言，其於92年5月17日至24日情況
    既尚屬穩定，而於同年月25日始開始發燒且白血球升高，被
    上訴人戊○○因而安排腹部電腦斷層檢查，檢查顯示嚴重急
    性胰臟炎，但無腹部膿瘍，故會診感染科控制發炎問題；同
    年6月2日因鄭衍吉出現黃疸且T管傷口持續有膽汁外洩，而
    再會診放射科醫師置換T型管引流管以保持T管膽汁暢通；同
    年月9日因鄭衍吉再度發燒且白血球增加，追蹤腹部電腦斷
    層攝影顯示急性胰臟炎引起後腹膜腔液體匯集之程度加劇，
    且有胸腔積水，不排除可能化膿，因而先採用非手術性導管
    引流治療，並與放射科醫師會診討論後，於同年月10日、13
    日、17日及23日分別引流後腹膜腔膿汁及胸腔積水，每天引
    流量100至300㏄不等之處置，即屬於為避免直接進入最後之
    開刀手段而採行之合理處置，尚難遽指被上訴人戊○○之上
    開作為有疏失之處。雖鄭衍吉經上開連續處置後其病情仍未
    改善，並於同年月27日病況惡化、呼吸不順、血液氣體分析
    顯示氧氣值不足，惟被上訴人戊○○即給予氣管內插管並輔
    以呼吸器幫助呼吸，再於同年月27日追蹤電腦斷層檢查發現
    導管引流效果不佳，遂安排再度剖腹清除壞死性胰臟組織及
    濃汁，術後並於同年月30日至同年7月9日期間4度進手術房
    換藥之治療，此等醫療手段，亦經醫審會於第0000000號鑑
    定書中認為被上訴人戊○○處置符合醫療常規，並無不適之
    處；又其於同年6月28日始作胰臟切除亦屬妥適並無延遲治
    療，尚未發現有疏失之處，亦有醫審會之上開鑑定書足稽（
    見本院卷一第62頁）。
 9、上訴人雖又主張病患鄭衍吉已有胰臟壞死之情況，惟被上訴
    人戊○○仍未進行手術將壞死組織切除，而使用經皮穿刺腹
    部膿腫引流術，應屬引流不當云云。惟查被上訴人戊○○抗
    辯伊於病患鄭衍吉之胰臟炎開始係採取保守的內科方法治療
    ，後來化膿，一般是先採用引流方式，引流不好才會手術，
    92年6月9日是先做引流取代開刀，剛開始引流效果還是很好
    ，之後，連續4次換管引流，至同年6月27日引流效果不佳而
    病患情況也不好，所以才作清除壞死性胰臟組織及膿汁引流
    手術（見本院卷一第206頁正、反面）。顯然被上訴人戊○
    ○係先採取保守方式治療，日後因引流不佳才開刀清除壞死
    組織，而此一處理方式有無過失，亦經本院委請醫審會鑑定
    ，經醫審會鑑定意見敘明：「依照臨床疾病處理原則，都以
    侵襲性較小之處理步驟為優先，該病人在危險狀況下，應先
    選擇有效果而且侵襲性較小之經皮插管引流術；兩害相權取
    其輕，如果貿然進行開腹引流，切壞死發炎組織，可能更會
    增加病人之生命危險」，並認為醫師處理係合乎醫療常規，
    尚未發現有疏失之處，亦有醫審會第0000000號鑑定書足稽
    （見本院卷二第29頁）。故雖然電腦斷層導引經皮穿刺腹部
    膿腫引流術之說明（見本院卷一第169頁反面），載有如病
    人本身有出血傾向、血液凝固異常疾病，不適宜進行本治療
    法，然在兩害相權取其輕之原則下，仍難認被上訴人戊○○
    有何過失。
八、至上訴人主張被上訴人林口長庚醫院不開死亡證明書及病理
    檢驗報告中所載死亡原因為「膽管惡性腫瘤」等情，經核與
    病患鄭衍吉之死亡結果間並無相當因果關係之判斷不生影響
    ，況被上訴人戊○○因此被訴涉有業務過失致死及偽造文書
    等罪嫌部分，亦分別經檢察官為不起訴處分，有桃園地檢署
    93 年度偵字第9661號、94年度偵字第1766號不起訴處分書
    及96 年度偵續字第200號、97年度偵字第16350號不起訴處
    分書足憑（見本院卷一第102-106頁、卷二第10-16頁），足
    見上訴人所為此部分主張，亦非可取。
九、末按消保法第1條第1項規定：「為保護消費者權益，促進國
    民消費生活安全，提昇國民消費生活品質，特制定本法」，
    此為消保法就該法之立法目的所為之明文規定，是為法律條
    文之解釋時，即得以此明定之立法目的為其解釋之範圍。而
    在消保法中之商品無過失責任制度，係由於消費者無論如何
    提高注意度，也無法有效防止損害之發生，乃藉由無過失責
    任制度之適用，迫使製造商擔負較重之責任，換言之，製造
    商在出售危險商品時，會將其所可能賠償之成本計入售價之
    中，亦即將使產品危險的訊息導入產品價格之內，帶有分擔
    危險之觀念在內。但就醫療行為而言，其醫療過程充滿危險
    性，治療結果充滿不確定性，醫師係以專業知識，就病患之
    病情及身體狀況等綜合考量，選擇最適宜之醫療方式進行醫
    療。基於此情，為治癒病患起見，醫師有時必須選擇危險性
    較高之手術，自不待言。然若將無過失責任適用於醫療行為
    ，則醫師為降低危險行為量，將可能專以副作用之多寡與輕
    重，作為其選擇醫療方式之唯一或最重要之因素；亦即醫師
    為降低危險行為量，將傾向選擇較不具危險之藥物控制，而
    捨棄對某些病患較為適宜之手術（危險性雖較高，惟治癒之
    可能性亦屬較高之手術），此一情形自不能達成消保法第1
    條第1項之立法目的甚明。另相較於種類及特性可能無限之
    消費商品，現代醫療行為就特定疾病之可能治療方式，其實
    相當有限，若藥物控制方式所存在之危險性，經評估仍然高
    於醫師所能承受，而醫師又無從選擇其他醫療方式時；或改
    用較不適宜但危險較小之醫療行為可能被認為有過失時，醫
    師自將不免選擇降低危險行為量至其所能承受之程度，換言
    之，基於自保之正常心理，醫師將選擇性的對某些病患以各
    種手段不予治療，且此選擇勢將先行排除社會上之弱者，而
    此類病患又恰為最須醫療保護者。此種選擇病患傾向之出現
    ，即為「防禦性醫療」中最重要的類型，同樣不能達成消保
    法第1條第1項所明定之立法目的。且將導致醫師一般為免於
    訴訟之煩，寧可採取任何消極的、安全的醫療措施，以爭取
    「百分之百」之安全，亦即其將盡其所能，採取防禦性醫療
    ，以避免一時疏忽，因未使用全部可能之醫療方法，藉以免
    除無過失責任。醫療手段之採取，不再係為救治病人之生命
    及健康，而在於保護醫療人員安全，勢將剝奪其他真正需要
    醫療服務病人之治療機會，延誤救治之時機，增加無謂醫療
    資源之浪費，誠非病患與社會之福。依此所述，醫療行為適
    用消保法無過失責任制度，反而不能達成消保法第1條所明
    定之立法目的。是應以目的性限縮解釋之方式，將醫療行為
    排除於消保法適用範圍之列。是上訴人所主張被上訴人戊○
    ○之醫療行為應適用消保法第7條之規定，依上揭說明，亦
    不可取。
十、綜上所述，被上訴人戊○○就病患鄭衍吉所罹患之病症所為
    之醫療行為既無任何過失，自不負侵權行為損害賠償責任，
    而被上訴人林口長庚醫院自亦無從與之連帶負損害賠償責任
    ；且復無消保法第7條規定之適用，則上訴人依據侵權行為
    之法則及消保法第7條之規定，請求被上訴人連帶給付上訴
    人癸○○○150萬元；連帶給付上訴人己○○135萬元；連帶
    給付上訴人庚○○、壬○○、辛○○各70萬元，及均自起訴
    狀繕本最後送達之翌日起，至清償日止，按年息5%計算之利
    息，均屬不應准許。從而原審所為上訴人敗訴之判決，並無
    不合，上訴論旨仍執前詞指摘原判決不當，求予廢棄改判，
    為無理由。
十一、至兩造之其餘攻擊或防禦方法，及未經援用之舉證，經斟
      酌後，認為均不足以影響本判決之結果，自無逐一詳予論
      駁之必要，併此敘明。
據上論結，本件上訴為無理由，依民事訴訟法第449條第1項、第
第78條、第85條第1項前段，判決如主文。
中    華    民    國    99    年    8     月    10    日
                  民事第六庭
                        審判長法  官 林鄉誠
                              法  官 梁玉芬
                              法  官 張  蘭
正本係照原本作成。
如不服本判決，應於收受送達後20日內向本院提出上訴書狀，其
未表明上訴理由者，應於提出上訴後20日內向本院補提理由書狀
（均須按他造當事人之人數附繕本）上訴時應提出委任律師或具
有律師資格之人之委任狀；委任有律師資格者，另應附具律師資
格證書及釋明委任人與受任人有民事訴訟法第466條之1第1項但
書或第2項（詳附註）所定關係之釋明文書影本。如委任律師提
起上訴者，應一併繳納上訴審裁判費。
中    華    民    國    99    年    8    月     11    日
                              書記官 黃麗玲
附註：
民事訴訟法第466條之1（第1項、第2項）：
對於第二審判決上訴，上訴人應委任律師為訴訟代理人。但上訴
人或其他法定代理人具有律師資格者，不在此限。
上訴人之配偶、三親等內之血親、二親等內之姻親，或上訴人為
法人、中央或地方機關時，其所屬專任人員具有律師資格並經法
院認為適當者，亦得為第三審訴訟代理人。

司法院資訊處製作；財團法人民間司法改革基金會備份。
